【裁判字號】    99,易,758
【裁判日期】    990531
【裁判案由】    政府採購法
【裁判全文】
臺灣高雄地方法院刑事判決               99年度易字第758號
公  訴  人  臺灣高雄地方法院檢察署檢察官
被      告  盈正豫順電子股份有限公司
代  表  人  乙○○
選任辯護人  吳小燕律師
            王志中律師
            蘇琬婷律師
上列被告因政府採購法案件，經檢察官聲請簡易判決處刑（98
年度偵字第10476 號），本院改依通常程序審理，判決如下：
    主  文
盈正豫順電子股份有限公司無罪。
    理  由
一、聲請簡易判決處刑意旨（即公訴意旨）略以：盈正豫順電子
    股份有限公司（下稱盈正公司）以甲○○（另為緩起訴處分
    ）擔任南區分公司業務經理，並負責機器銷售、投標等工作
    ，張崑輝（另為緩起訴處分）係展壹企業股份有限公司（下
    稱展壹公司，另為緩起訴處分）負責人，洪金春（另為緩起
    訴處分）係展壹公司股東，徐順仁（另為緩起訴處分）係順
    碁貿易有限公司（下稱順碁公司）實際負責人。緣民國97年
    間，張崑輝有意參加臺灣中油股份有限公司煉製事業部（下
    稱中油公司）預訂於97年10月14日辦理之「APS 防災系統附
    屬之電源設備」採購案（下稱該採購案）公開招標，其為使
    投標廠商達3 家以上以符合政府採購法開標之要件，並增加
    得標機會，竟與洪金春共同基於意圖影響採購結果及詐使發
    包單位誤信有3 家廠商投標而不致流標之犯意聯絡，除以展
    壹公司之名義參標外，並由張崑輝及洪金春分別向甲○○及
    徐順仁借用盈正公司及順碁公司之名義以陪標，甲○○及徐
    順仁亦容許張崑輝及洪金春借用其名義投標。嗣中油公司該
    採購案審標人員於審查廠商投標文件時，發現展壹公司、盈
    正公司之投標文件均係同一時間交由郵局以快捷郵件寄送，
    且託運單上筆跡亦為同一人所書寫，另順碁公司雖報價低於
    展壹公司，卻未附押標金致不符合招標文件規定，認該3 家
    公司有重大異常關聯，始發現上情，因認被告盈正公司應依
    政府採購法第92條科以罰金。
二、按犯罪事實應依證據認定之，無證據不得認定犯罪事實；不
    能證明被告犯罪或其行為不罰者，應諭知無罪之判決，刑事
    訴訟法第154 條第2 項、第301 條第1 項分別定有明文。又
    認定犯罪事實應憑積極證據，倘積極證據不足以為不利於被
    告事實之認定時，即應為有利被告之認定，更不必有何有利
    之證據，最高法院著有30年上字第816 號判例。所謂「積極
    證據足以為不利於被告事實之認定」者，依同院76年台上字
    第4986號判例意旨，係指據為訴訟上證明之全般證據資料，
    在客觀上已達於通常一般之人均不致有所懷疑，而得確信被
    告確曾犯罪之程度；若未達到此一程度，而有合理之懷疑存
    在，即無從為被告有罪之確信時，自應為被告無罪之判決。
三、按「被告以外之人於審判外之陳述，雖不符前四條之規定，
    而經當事人於審判程序同意作為證據，法院審酌該言詞陳述
    或書面陳述作成時之情況，認為適當者，亦得為證據。當事
    人、代理人或辯護人於法院調查證據時，知有第159 條第1
    項不得為證據之情形，而未於言詞辯論終結前聲明異議者，
    視為有前項之同意」，刑事訴訟法第159 條之5 定有明文。
    又當事人、代理人或辯護人於調查證據時，知有本法第159
    條之5 第1 項不得為證據之情形，卻表示「對於證據調查無
    異議」、「沒有意見」等意思，而未於言詞辯論終結前聲明
    異議者，應視為已有將該等傳聞證據採為證據之同意。本件
    檢察官、辯護人及被告於本院準備程序，就本判決所引用各
    項證據（含傳聞證據、非傳聞證據及符合法定傳聞法則例外
    之證據）之證據能力，均表示無意見，且於本院言詞辯論終
    結前，檢察官、辯護人及被告對於卷附具有傳聞證據性質之
    證據，既均已知其情，均未聲明異議，本院認該具有傳聞證
    據性質之證據，並無任何違法取證之不適當情形，以之作為
    證據使用係屬適當，自得採為本判決認定事實之證據。
四、本件公訴意旨認被告涉有違反政府採購法第92條之犯行，無
    非係以：(一)中油公司「APS 防災系統附屬之電源設備」採購
    案中文公開招標公告資料、開標紀錄表各1 份、(二)展壹公司
    、盈正公司、順碁公司等3 家廠商參與該採購案之投標文件
    資料影本各1 份、(三)甲○○於本院調查程序中之證述，資為
    依據。訊據被告固坦承甲○○任職於被告處且有於上開時、
    地違反政府採購法第87條第5 項後段等情，但堅決否認有何
    違反政府採購法第92條之犯行。被告辯護人則為被告辯稱：
    (一)甲○○於本件之行為，並非其執行業務之行為，依被告之
    內控、內稽制度，甲○○並無規定投標與否之權限、(二)被告
    之內控、內稽制度已確實執行，政府採購法92條所謂執行業
    務行為，須廠商授權之業務範圍，而本件甲○○所為，皆未
    經被告授權，且有違被告內部規定、(三)甲○○既受緩起訴，
    未經審判程序證明有罪，則基於罪刑法定原則，亦不得依政
    府採購法第92條規定對被告科以罰金之刑等語。
五、經查：
  (一)甲○○於上揭時、地容許張崑輝借用被告名義投標等情，為
    被告所不爭，且有中油公司「APS 防災系統附屬之電源設備
    」採購案中文公開招標公告資料、開標紀錄表、展壹公司、
    盈正公司、順碁公司等3 家廠商參與該採購案之投標文件資
    料影本各1 份在卷可稽，核與證人甲○○於本院簡易庭調查
    及本院審理中之證述相符，堪可認定。被告雖辯稱：甲○○
    所為違反被告內部內控、內稽制度且非其執行業務之行為云
    云。然查，證人甲○○業於本院簡易庭調查時證稱：我的意
    思是說如果公司有決定要投標的話，該投標的工作就是在我
    業務範圍之內，但我自己不能決定能否投標等語明確（本院
    98年度審簡字第6774號卷第23頁），甲○○依照被告所提出
    之職務授權辦法、內部控制制度中之國內工程訂單處理程序
    （偵卷第34頁反面、36頁反面、46頁反面），雖無決定投標
    之權限，但甲○○無決定投標權限卻擅為投標之決定且進行
    投標行為而違反被告內控、內稽制度乙節，所涉者乃被告為
    業主卻怠於使從業人員不為犯罪行為之監督義務之問題，要
    與投標乙事是否為甲○○執行業務之行為無關，甲○○既然
    負責投標作業之執行，即難謂投標作業非甲○○執行業務之
    行為，被告將執行投標業務之人限縮解釋為有權決定是否投
    標之人並無根據，被告此部分辯解自無足採。
  (二)按廠商之代表人、代理人、受雇人或其他從業人員，因執行
    業務犯本法之罪者，除依該條規定處罰其行為人外，對該廠
    商亦科以該條之罰金，政府採購法第92條定有明文，係就從
    業人員因執行業務而為違反政府採購法第87條至第91條之行
    為時，併處罰其廠商之兩罰規定，對於從業人員因執行業務
    之違法行為，既處罰實際行為之從業人員，並罰其廠商；按
    廠商為事業之主體者，應負擔其所屬從業人員於執行業務時
    ，不為違法行為之注意義務，是處罰廠商乃罰其怠於使從業
    人員不為此種犯罪行為之監督義務，故兩罰規定，就同一犯
    罪，既處罰行為人，又處罰業務主，無關責任轉嫁問題（最
    高法院92年台上字第2720號判決意旨參照）。因此，依政府
    採購法第92條對廠商科處罰金者，必以廠商之從業人員（自
    然人）犯罪為前提，並以兩者（從業人員及廠商）均受罰為
    要件（此為兩罰規定之當然解釋），亦即以廠商之代表人、
    代理人、受雇人或其他從業人員因執行業務犯政府採購法之
    罪並受刑事追訴處罰為處罰廠商之要件，苟無合乎此一要件
    ，自無單獨追訴處罰廠商之可能，方與罪刑法定原則相符。
  (三)查本案被告之受雇人甲○○因違反政府採購法第87條第5 項
    後項之規定，經臺灣高雄地方法院檢察署檢察官於98年11月
    19日以98年度偵字第10476 號緩起訴處分書為緩起訴，有上
    揭緩起訴處分書在卷可稽。甲○○既無因為本案件而被提起
    公訴或是認定有罪判刑確定，自無可能於本案判決前因為執
    行業務犯政府採購法之罪而受刑事追訴處罰，換言之，即無
    該當於「因執行業務犯政府採購法之罪者」之要件，基於罪
    刑法定原則，被告既不該當上開法條之構成要件，自不得依
    據政府採購法第92條之規定對被告科以罰金刑。
  (四)公訴意旨復以：被告受雇人甲○○違反被告內部程序，只受
    緩起訴之處分，被告反遭聲請簡易判決處刑，此乃緩起訴處
    分制度使然，甲○○等人於偵查中認罪，而願受緩起訴之處
    分，這是緩起訴處分之要件，被告因不認罪而無法適用緩起
    訴處分，而應接受本件之審判，其審判之結果，縱應科以罰
    金刑，也屬制度適用之結果，並無不能衡平之情況等語。公
    訴意旨上揭所指固非無見，惟檢察官得本於職權決定是否為
    緩起訴，然檢察官對於自然人為緩起訴後對法人提起公訴或
    聲請簡易判決處刑後，因而不符合兩罰規定之處罰要件，本
    院自應依法判決，無從斟酌檢察官緩起訴處分之原因而對構
    成要件為兩歧之解釋，此為適用罪刑法定原則之所當然，是
    檢察官決定是否緩起訴並非本案被告是否成立犯罪之要件。
    再者，「刑事訴訟法第253 條之1 關於緩起訴處分之規定，
    並未將法人被告排除在外，因此於法律有兩罰規定之明文而
    使法人與自然人同列被告時，如認對自然人被告以緩起訴處
    分為適當，自可依法為之，惟基於兩罰規定之意旨，對法人
    被告部分應為一致之處理，自應一併對法人被告為緩起訴處
    分。另將來是否應依法撤銷緩起訴處分，其有無撤銷事由存
    在，應就各被告分別認定，如其中一被告撤銷緩起訴，其效
    力不當然及於其他被告。」，此有臺灣高等法院檢察署96年
    7 月2 日法律問題決議可參，足見檢察官於兩罰規定之情形
    下，決定自然人及法人是否緩起訴時，本應注意是否適宜為
    不一致之處理，附予敘明。
六、綜上所述，本案被告之受雇人甲○○既經緩起訴而未因本案
    被提起公訴或是認定有罪判刑確定，即無該當於「因執行業
    務犯政府採購法之罪者」之要件，基於兩罰規定之法理及罪
    刑法定原則，被告即不該當兩罰規定之處罰構成要件，自不
    得依據政府採購法第92條之規定對被告科以罰金刑。本件檢
    察官所舉之證據，既不足以證明被告之受雇人甲○○因為執
    行業務犯政府採購法之罪而受刑事追訴處罰，且本院復查無
    其他積極證據，足資認定被告確有公訴意旨所指之政府採購
    法第92條之犯行，揆諸前開說明，既不能證明被告犯罪，依
    法自應為無罪之諭知。
據上論斷，應依刑事訴訟法第301 條第1 項，判決如主文。
中    華    民    國    99    年    5     月    31    日
                        刑事第十九庭  法  官  黃宣撫
以上正本證明與原本無異。
如不服本判決應於收受送達後10日內向本院提出上訴書狀，並應
敘述具體理由；如未敘述上訴理由者，應於上訴期間屆滿後20日
內向本院補提理由書（均須按他造當事人之人數附繕本）「切勿
逕送上級法院」。
中    華    民    國    99    年    5     月    31    日
                                      書記官  林姵妤

司法院資訊處製作；財團法人民間司法改革基金會備份。
